臺灣臺北地方法院民事判決　　　　　　 93年度簡上字第499號
　　上　訴　人　乙○○
　　訴訟代理人　丙○○
　　被上訴人　　甲○○○商業銀行股份有限公司
　　法定代理人　丁○○
　　訴訟代理人　戊○○
上列當事人間確認債權不存在事件，上訴人對於民國九十三年七月一日
本院台北簡易庭九十三年度北簡字第一五三一五號第一審判決提起上訴
，本院於民國九十四年五月六日言詞辯論終結，判決如下：
    主      文
上訴駁回。
第二審訴訟費用由上訴人負擔。
    事      實
甲、上訴人方面：
一、聲明：原判決廢棄。
二、陳述：除與原判決記載相同者，茲引用之外，補稱：
  (一)原判決以兩造信用卡約定條款第十七條有關自負額負擔之約定，排
    除在自動化設備預借現金部分之適用，係因於此情況下，被上訴人
    除密碼外，並無法以核對簽單上簽名或是其他方式確認持卡人之真
    實身分，蓋此時僅須信用卡及預借現金密碼即可完成預借現金，而
    信用卡既在持卡人使用中，對於信用卡被他人冒用在自動化設備預
    借現金之風險管理上，自應負較大之責任，故於信用卡辦理掛失前
    在自動化設備預借現金之冒用損失，歸由持卡人負擔，應屬合理之
    風險分擔，並無顯失公平或違反誠信之處，而判決上訴人敗訴。然
    現金密碼既屬重要文件，倘經他人拾獲，可能遭盜領現金之風險，
    被上訴人竟不以掛號方式寄出，以保護消費者之權限，又況，被上
    訴人雖稱現金卡密碼已寄出，卻無法提出已由上訴人收執之證明文
    件。復按兩造信用卡約定條款第十七條第三項第一款約定「辦理掛
    失手續前持卡人被冒用之自負額以新臺幣三千元為上限，但持卡人
    於辦理信用卡掛失手續時起前二十四小時以後被冒用者，持卡人免
    負擔自負額」可知，上訴人就被上訴人所發行卡號為000000
    0000000000號之信用卡（下稱系爭信用卡），於民國九
    十三年一月十五日下午七時發現系爭信用卡遭竊後，隨即於同日下
    午七時零四分向被上訴人辦理掛失止付，足證上訴人已盡相當之注
    意義務，且系爭信用卡係於九十三年一月十五日上午五時半左右遭
    他人冒現金新臺幣（下同）八萬元，該冒領現金時間係於上訴人掛
    失前二十四小時，被上訴人依兩造所簽訂之信用卡約定條款第十七
    條第三項第一款約定，應自行負擔該部分之債務。
  (二)原判決復以系爭信用卡既已遭他人冒用預借現金且交易完成，本可
    合理推認系爭信用卡之預借現金密碼定已由被上訴人寄出，否則他
    人何能完成預借現金之手續？況且，上訴人本應對未妥善保管系爭
    信用卡之行為負擔給付冒用款項之責，是其徒以未收受預借現金密
    碼為由，即欲脫免其應負之契約責任，亦無足取為由，而為上訴人
    敗訴判決。惟被上訴人於原審程序中，並未依民事訴訴法第二百七
    十七條規定舉證證明其已將現金密碼函交寄予上訴人，原審亦未要
    求被上訴人就此部分負舉證責任，足證原判決顯然有判決違背法令
    之違法。再者，原判決係以「系爭信用卡既已遭他人冒用預借現金
    且交易完成，本可合理推認系爭信用卡之預借現金密碼定已由被上
    訴人寄出，否則他人何能完成預借現金之手續」推定被上訴人已將
    現金密碼函寄出，然提款卡於遺失或遭竊後，盜領存款事件所在多
    有，況該盜領之人亦未因取得他人之現金密碼始能盜領他人之存款
    ，原判決認定系爭信用卡既遭他人冒用預借現金且交易完成，可合
    理推認系爭信用卡之預借現金密碼定已由被上訴人寄出，否則他人
    何能完成預借現金之手續，顯然違反一般經驗法則，已構成判決違
    背法令之違法。
三、證據：除援用第一審所提證據外，上訴人並未提出任何證據供本院
    參酌。
乙、被上訴人方面：
一、聲明：上訴駁回。
二、陳述：除與原判決記載相同者，茲引用之外，並未提出其他陳述，
    另聲請對上訴人為一造辯論判決。
三、證據：除援用第一審所提證據外，被上訴人並未提出任何證據供本
    院參酌。
    理      由
一、本件上訴人乙○○經合法通知，未於言詞辯論期日到場，核無民事
    訴訟法第三百八十六條所列各款情形，爰依被上訴人聲請，由其一
    造辯論而為判決。
二、本件上訴人於原審起訴主張其持有被上訴人所發行，卡號為000
    0000000000000號之信用卡，嗣於九十三年一月十五
    日下午七時發現遭竊，隨即於同日下午七時零四分辦理掛失，且向
    警察局報案，然系爭信用卡已在當日上午五時十七分至三十六分許
    遭他人冒用於自動化設備預借現金八萬元，被上訴人嗣後即對伊請
    求返還欠款，然被上訴人於核發系爭信用卡時，並未告知得使用系
    爭信用卡預借現金，而伊亦未向被上訴人申請動用預借現金功能，
    自應認為系爭信用卡應無預借現金功能，而信用卡約定條款第十七
    條第三項第二款雖約定預借現金部分不適用同條第一款掛失手續前
    二十四小時以內遭盜用之損失約定，惟此一約定顯在減輕被上訴人
    之義務，對消費者而言顯失公平，自應認為無效，為此訴請確認被
    上訴人對伊八萬二千八百元，及其中八萬元自九十三年一月二十六
    日起至清償日止，按年息百分之二十計算之利息，暨每月六百元之
    違約金之債權不存在云云；被上訴人則以上訴人係因將信用卡及皮
    夾留置車上遭竊為由，於九十三年一月十五日下午七時二分以電話
    掛失系爭信用卡，惟上訴人卻遲至九十三年二月十五日始向警察局
    報案備查，顯未盡善良管理人之注意及保管義務，對於因此所致之
    損失，自應負清償之責，又信用卡交寄時，均隨卡附上信用卡約定
    條款及信用卡使用手冊，其中對於預借現金均有詳細明文規定，況
    依目前社會認知及交易習慣，信用卡得預借現金為社會大眾所周知
    ，上訴人實無法諉為不知，至約定條款第十七條第三項所以不包刮
    在自動化設備預借現金，係因此種交易屬消費借貸性質，發卡銀行
    以密碼確認持卡人後貸與款項，僅係確定借款人之方法，自無違反
    善良管理人注意義務之問題等語，資為抗辯。
二、經查，本件兩造均不否認雙方存有信用卡契約關係，而有關上訴人
    上述之掛失信用卡過程，以及系爭信用卡於掛失前已有預借現金八
    萬元情事，亦為兩造所不爭執，並有信用卡約定條款、被上訴人寄
    發信用卡之信封等件為證，復經原審向臺中市政府警察局第四分局
    大墩派出所調閱上訴人報案紀錄查閱屬實，是上開事實堪信為真正
    。本件上訴人主張被上訴人並未告知系爭信用卡得預借現金，其復
    未啟動此一功能，是系爭信用卡遭冒用預借現金所生之款項，非應
    由其支付云云。是可知，本件雙方爭議之事項，厥為：(一)被上訴人
    曾否告知上訴人系爭信用卡具有預借現金功能；(二)信用卡掛失前遭
    他人以預借現金方式冒領款項者，有無掛失前二十四小時以內損失
    免責之適用。茲分別就上開疑義分論如下：
  (一)依兩造信用卡約定條款第十條規定：「持卡人以信用卡辦理預借現
    金時，須依貴行及辦理預借現金之機構有關規定及程序辦理，並應
    繳付貴行依每筆預借現金金額百分之三點五計算之手續費，惟此計
    算不足新臺幣壹佰元者，則以新臺幣壹佰元計算，並得隨時清償，
    手續費之計算方式如下：每筆預借現金手續費＝預借現金金額×3.
    5％，惟此計算不足新臺幣壹佰元者，則以新臺幣壹佰元計算，併入
    每月帳單一起寄送。預借現金金額於當期繳款期限截止前如未全部
    清償，貴行得就未清償部份，依第十五條約定計收循環信用利息。
    」，第十七條第三項規定：「辦理掛失手續前持卡人被冒用之自負
    額以新臺幣參仟元為上限。但有下列情形之一者，持卡人免負擔自
    負額：(1)持卡人於辦理信用卡掛失手續時起前二十四小時以後被冒
    用者。(2)冒用者在簽單上之簽名，以肉眼即可辨識與持卡人之簽名
    顯不相同或以善良管理人之注意而可辨識與持卡人之簽名不相同者
    （在自動化設備辦理預借現金部分，持卡人辦理掛失手續前之冒用
    損失，由持卡人負擔，不適用本項自負額之約定）。」等語。由是
    可知，系爭信用卡不僅得作為刷卡消費之支付工具，同時具有預借
    現金之功能，而此種信用卡約定條款，通常於發卡行寄交信用卡時
    附隨送達，理論上認為持卡人於開卡前，對於約定條款內容業已閱
    讀知悉，於開卡後，即應認為持卡人已同意約定條款內容，此種契
    約稱為「Shrink Wrapped Contract」，常見於電腦軟體之銷售行為
    中，例如消費者買回電腦軟體，通常於包裝盒內均附有約定條款，
    消費者於確定安裝時，應認為已經同意該約定條款之內容（有時候
    在安裝時畫面上會要求購買者點選「我同意」之欄框，否則無法繼
    續安裝，此種型態之契約亦稱為Click Contract）。是可知，上訴
    人主張被上訴人並未告知系爭信用卡具有預借現金功能云云，顯非
    事實。而約定條款第六條第三項明載：「持卡人使用自動化設備辦
    理預借現金或進行其他交易，就其交易密碼或其他辨識持卡人之同
    一方式，應予以保密，不得告知第三人。」，第九條：「依一般交
    易習慣或交易特殊性質，其係以郵購、電話訂購、傳真等其他類似
    方式訂購商品、取得服務、代付費用而使用信用卡付款，或使用信
    用卡於自動化設備預借現金等情形，貴行得以密碼、電話確認、收
    貨單上之簽名、郵寄憑證或其他得以辨識當事人同一性及確次持卡
    人意思表示之方式代之，無須使用簽帳單或當場簽名。持卡人如以
    網際網路（Internet）或電子資料交換（EDI）方式直接進行信用
    卡之電子交易服務時，應事先與貴行另行簽訂相關契約。」之約定
    ，連同約定條款第十條（內容詳如前述），均係有關預借現金之約
    定；另於被告寄發信用卡之信封上，亦清楚載明：「您專屬使用之
    預借現金密碼將另專函寄送」之文字，從而，原告既已收受系爭信
    用卡，且迄至本件訴訟前均未表示系爭信用卡約定條款中關於預借
    現金部分不構成兩造契約內容，則其對於系爭信用卡具備預借現金
    功能，且為兩造約定之一，實難諉為不知或未獲告知。而此一預借
    現金之功能，於信用卡開卡後亦一併啟用，無待另行通知。
  (二)承前所述，本件上訴人既不否認曾收受被上訴人所交付之信用卡約
    定條款，亦自承確曾開卡使用系爭信用卡，自當認為被上訴人業已
    告知系爭信用卡同時具有預借現金功能。按預借現金之功能與信用
    卡最大之不同處，在於信用卡消費交易時，持卡人通常係持卡購買
    商品或服務，特約商店於刷卡時，除一方面透過連線自發卡行取得
    授權碼外，另方面亦得代替發卡行檢視持卡人簽名之真正，用以確
    保持卡人之真正；而預借現金時，除非係臨櫃借款，否則通常均係
    經由自動櫃員機，以輸入密碼方式借款，此時輸入密碼之行為，即
    為確認持卡人身分之重要且唯一憑證，倘持卡人未能善盡注意義務
    保管卡片或密碼，其結果與一般金融卡遭盜刷之情形相同，發卡行
    均無法確認領款者是否即為真正持卡人本人，是持卡人為避免風險
    ，自應妥善保管信用卡及密碼。再依系爭約定條款第六條第二項、
    第五項約定：「持卡人之信用卡屬於貴行之財產，持卡人應妥善保
    管及使用信用卡。」、「持卡人違反第二項至第四項約定產生之應
    付帳款者，亦應對之負清償責任。」，益證持卡人對於卡片之保管
    負有相當之注意義務，否則對於因此所生之費用仍須付清償之責。
    查本件上訴人係在九十三年一月十五日下午七時向被上訴人掛失系
    爭信用卡，而在掛失前已遭他人在自動化設備預借現金八萬元，已
    如前述，所應深究者，乃上訴人所以遺失系爭信用卡，係因其將系
    爭信用卡置於臨時停放於路旁未上鎖之車內，致遭第三人竊取，此
    一事實業據被上訴人提出兩造九十三年一月十六日電話通聯錄音帶
    暨譯文為證，上訴人於原審復表示對於上開錄音帶內兩造通話內容
    不爭執，是可知上訴人確係因疏未注意而將系爭信用卡任意放置於
    無人照管之車內，且車門又未上鎖而停放路旁，其對於信用卡之保
    管即難認無重大過失，並已違反信用卡契約中持卡人應負之信用卡
    保管責任，依據兩造約定條款第六條第五項，上訴人對於系爭信用
    卡遭他人冒用所生之款項，本即應負清償之責。是本件上訴人對於
    掛失信用卡之前遭冒領之款項，依上開持卡人之過失責任約定自應
    認為仍應負責清償。上訴人辯稱此一約定與信用卡約定條款第十七
    條第三項第一款約定不符，且單純為減低被上訴人一方之責任，對
    消費者顯不公平，自屬無效云云。然查，如前所述，信用卡所提供
    之刷卡消費及預借現金二者功能本有不同，在確認持卡人方式上亦
    有差異，於預借現金情況下，除密碼外，發卡行無法以核對簽單上
    簽名或其他方式確認持卡人之真實身分，僅須信用卡及預借現金密
    碼即可完成預借現金，而信用卡既在持卡人使用中，對於信用卡被
    他人冒用在自動化設備預借現金之風險管理上，自應負較大之責任
    ，故於信用卡辦理掛失前在自動化設備預借現金之冒用損失，歸由
    持卡人負擔，應屬合理之風險分擔，並無顯失公平或違反誠信之處
    ，從而，上訴人主張上開條款約定顯失公平，應屬無效云云，自非
    可採。本件上訴人既自承曾收受系爭信用卡，而系爭信用卡亦已遭
    他人冒用預借現金且交易完成，自可合理推認系爭信用卡之預借現
    金密碼定已由被上訴人寄出，否則他人何能完成預借現金之手續？
    縱認上訴人未曾收受該密碼函，本即應對其未妥善保管系爭信用卡
    之行為負擔給付冒用款項之責，是其徒以未收受預借現金密碼為由
    ，即欲脫免其應負之契約責任，亦無足取。
三、本件上訴人既明知系爭信用卡具有預借現金功能，卻未盡善良管理
    人注意義務，致其所持有之信用卡遭他人竊取冒領現金，對於因此
    所生之費用自應負清償之責，其訴請確認兩造間債權債務關係不存
    在，自無理由。原審本於上揭理由，判決駁回其訴，認事用法均無
    違誤，上訴人仍執陳詞，提起本件上訴，即屬無稽，應予駁回。
四、據上論結，本件上訴為無理由，依民事訴訟法第四百三十六條之一
    第三項、第四百四十九條第一項、第四百三十三條之三、第七十八
    條，判決如主文。
中　　　華　　　民　　　國　　94　　年　   5  　　月    20  　日
                          臺灣臺北地方法院民事第二庭
　　　　　　　　　　　            審判長法　官　吳燁山
                  　　　　　　　　　　　法　官　楊代華
                　　　　　　　　　　　　法　官　汪漢卿
以上正本係照原本作成
不得上訴
中　　　華　　　民　　　國　　94　　年　   5  　　月    20  　日
                                        書記官　許婉如
